智慧財產法院刑事裁定
                                   100年度刑智抗字第11號
抗  告  人　陳玉寶　
                　　號
            劉錦榮　
上列抗告人因單獨宣告沒收案件，不服臺灣臺南地方法院100 年
10月14日裁定（100 年度聲字第1926號），提起抗告，本院裁定
如下：
    主  文
原裁定撤銷，發回臺灣臺南地方法院。
    理  由
一、原裁定略以：抗告人因涉犯商標法第82條之販賣仿冒商品案
    件，業經臺灣臺南地方法院99年度智易字第11號判決無罪確
    定，且原裁定附表一至四所示之物（下稱本案扣案物）均經
    上開判決認定確有使相關消費者產生混淆誤認與英國保羅國
    際有限公司註冊之POLO商標圖樣之商品來自同一或有關聯之
    來源，爰依刑法第40條第2 項、商標法第83條規定予以沒收
    。
二、抗告意旨略以：抗告人並不構成商標法第82條之罪，抗告人
    遭查扣之物亦非法定違禁物，乃日常單純生活用品，性質上
    無不宜在外流通，自不得依商標法第83條及刑法第40條第2
    項規定單獨宣告沒收，原裁定諭知沒收，並非妥適云云。
三、法律規範：
  (一)按刑罰法令關於沒收之規定，兼採職權沒收主義與義務沒收
    主義：職權沒收，係指法院就屬於被告所有，供犯罪所用、
    預備用或因犯罪所得之物，仍得本於職權斟酌是否宣告沒收
    ，如刑法第38條第1 項第2 款、第3 款、第3 項前段等規定
    屬之；義務沒收，則又可分為絕對義務沒收與相對義務沒收
    ，前者指凡法條有：「不問屬於犯人與否，沒收之」之特別
    規定者屬之，法院就此等物品是否宣告沒收，並無斟酌之餘
    地，除已證明滅失者外，不問屬於犯人與否或有無查扣，均
    應宣告沒收，如刑法第38條第1 項第1 款、第2 項、第200
    條、第205 條、第209 條、第219 條、第266 條第2 項、毒
    品危害防制條例第18條第1 項前段等規定屬之；後者指供犯
    罪所用、預備用或因犯罪所得，以屬於被告所有者為限，始
    應予以沒收，如毒品危害防制條例第19條第1 項是（最高法
    院99年度臺上字第464 號刑事判決參照）。
  (二)商標法第83條規定：「犯前2 條之罪所製造、販賣、陳列、
    輸出或輸入之商品，或所提供於服務使用之物品或文書，不
    問屬於犯人與否，沒收之。」係採義務沒收主義（最高法院
    98年度臺上字第5238號刑事判決參照）。
  (三)次按（第1 項）沒收，除有特別規定者外，於裁判時併宣告
    之；（第2 項）違禁物或專科沒收之物得單獨宣告沒收，刑
    法第40條定有明文。
    1.本條第2 項係於94年2 月2 日增訂，其修正理由為「....
      ..二、刑法分則或刑事特別法關於專科沒收之物，例如偽
      造之印章、印文、有價證券、信用卡、貨幣，雖非違禁物
      ，然其性質究不宜任令在外流通，自有單獨宣告沒收之必
      要，爰於第2 項增訂之。」
    2.所謂「違禁物」，係指依法令禁止製造、運輸、販賣、持
      有及行使之物而言，如毒品、槍砲、彈藥等是，若法律並
      無處罰持有之規定，如偽造之貨幣，自非違禁物（最高法
      院82年度臺上字第2853號、83年度臺非字第320 號、85年
      度臺上字第4545號、87年度臺上字第3260號刑事判決參照
      ）。
    3.所謂「專科沒收之物」，係指雖非違禁物，然其性質不宜
      任令在外流通，如偽造之印章、印文、有價證券、信用卡
      、貨幣等是（刑法第40條於94年2 月2 日修正之理由參照
      ）。觀諸同法第200 條、第205 條、第219 條就偽造之印
      章、印文、有價證券、信用卡、貨幣等「不問屬於犯人與
      否，沒收之」規定，皆屬絕對義務沒收之規定。是以得依
      依刑法第40條第2 項規定聲請法院單獨宣告沒收之「專科
      沒收之物」，應以實體法規定「絕對義務沒收主義」者為
      限。
四、經查：
  (一)抗告人前因涉有商標法第82條販賣侵害商標權商品罪嫌，經
    臺灣臺南地方法院檢察署起訴（98年度偵字第17563 、1756
    4 號），嗣經臺灣臺南地方法院於100 年1 月6 日以99年度
    智易字第11號判決無罪而告確定在案，此有上開刑事判決附
    卷可稽（見臺灣臺南地方法院99年度智易字第11號刑事卷第
    178 至187 頁）。
  (二)本案扣案物並非法令禁止持有之違禁物，且商標法第83條固
    屬義務沒收規定，惟所製造、販賣、陳列、輸出或輸入之商
    品，或所提供於服務使用之物品或文書，係以犯同法第81條
    、第82條之罪者為限，始得依刑法第40條第2 項規定聲請專
    科沒收之，是以抗告人被訴違反商標法第82條之罪嫌既經判
    決無罪確定，即未構成同法第82條之犯罪，本案扣案物自非
    「犯商標法之罪所製造、販賣、陳列、輸出或輸入之商品，
    或所提供於服務使用之物品或文書」，不得依同法第83條規
    定宣告沒收。故檢察官依刑法第40條第2 項及商標法第83條
    規定，聲請單獨宣告沒收本案扣案物，即屬無據。
  (三)從而，原審依刑法第40條第2 項及商標法第83條規定裁定沒
    收本案扣案物，即有未洽。抗告意旨，指摘原裁定不當，非
    無理由，原裁定應予撤銷，並裁定如主文所示。
據上論斷，應依刑事訴訟法第412 條，裁定如主文。
中　　華　　民　　國　　100　 年　　11　　月　　23　　日
                    智慧財產法院第一庭
                          審判長法　官　李得灶
                                法  官　何君豪
                                法  官　蔡惠如
以上正本證明與原本無異。
不得再抗告。
中　　華　　民　　國　　100　 年　　11　　月　　23　　日
                                書記官  林佳蘋